【裁判字號】    99,訴,760
【裁判日期】    990716
【裁判案由】    確認董事委任關係不存在
【裁判全文】
臺灣臺南地方法院民事判決               99年度訴字第760號
原      告  優群科技股份有限公司
法定代理人  甲○○
訴訟代理人  陳惠菊  律師
被      告  永福科電股份有限公司
法定代理人  乙○○
上列當事人間請求確認董事委任關係不存在事件，經本院於民國
99年7月13日言詞辯論終結，判決如下：
    主      文
確認原告與被告間之董事委任關係不存在。
訴訟費用新臺幣壹萬柒仟參佰參拾伍元由被告負擔。
    事實及理由
壹、程序方面：
一、按解散之公司除因合併、分割或破產而解散外，應行清算；
    解散之公司，於清算範圍內，視為尚未解散。公司法第24條
    、第25條分別定有明文。次按公司經中央主管機關撤銷或廢
    止登記者，應行清算程序，此觀諸公司法第26條之1規定準
    用同法第24條至第26條規定至明。查本件被告業經主管機關
    經濟部以民國99年4月27日經授中字第09934052930號函廢止
    登記在案，有被告變更登記表附卷可稽（見本院卷第33-35
    頁），依上開規定，即應行清算程序。又按股份有限公司應
    由董事長對外代表公司，惟公司與董事間訴訟，除法律另有
    規定外，則由監察人或股東會所選任之人代表公司為訴訟，
    公司法第208條第3項、第213條亦定有明文，揆其立法目的
    ，係恐董事長代表公司對董事起訴，難免有循私之舉，若公
    司已解散行清算程序，公司董事雖不得以董事身分執行職務
    ，而應由清算人執行清算事務，但公司之清算，原則上以董
    事為清算人，除非公司法或章程另有規定或股東會另選清算
    人時，不在此限（公司法第322條第1項規定參照），且清算
    人於執行清算事務範圍內，除另有規定外，其權利義務與董
    事同（公司法第324條規定參照）。是以，董事原則上應為
    清算人，且清算人之權利義務與董事同，則董事以清算人身
    分對董事為訴訟，亦難免有循私之舉，仍不宜由董事以清算
    人身分對董事為訴訟。另清算中，公司股東會與監察人依然
    存續，對董事之訴訟依法仍應由監察人或股東會所選任之人
    代表公司為之，始為適法（最高法院94年度臺上字第230號
    判決意旨參照）。準此，本件被告雖應行清算程序，而本應
    以全體董事為清算人代理訴訟，然由於本件係屬公司與董事
    間之訴訟，參照上開說明，認應以被告之監察人乙○○代表
    被告為之。
二、本件被告經合法通知，未於言詞辯論期日到場，核無民事訴
    訟法第386條所列各款情形，爰依原告之聲請，由其一造辯
    論而為判決。
貳、實體方面：
一、本件原告起訴主張：
  (一)原告雖經選任為被告之董事，然因原告已於98年12月15日向
    被告辭任董事一職，原告並交給被告監察人即法定代理人乙
    ○○辭職書1份。按公司與董事間之關係，除本法另有規定
    外，依民法關於委任之規定；當事人之任何一方，得隨時終
    止委任契約；又非對話而為意思表示者，其意思表示，以通
    知達到相對人時，發生效力，公司法第192條第4項、民法第
    549條第l項、第95條分別定有明文。原告於98年12月15日辭
    任董事之意思表示已於當日到達被告法定代理人乙○○，依
    前開規定，原告辭去與被告間董事委任關係之意思表示，已
    到達被告而終止，且無待被告之同意，更不因被告怠於向主
    管機關陳報變更登記而有所影響，亦非以被告向主管機關為
    公司變更登記為效力要件，原告已當然終止與被告間董事之
    委任關係。
  (二)又按確認法律關係之訴，非原告有即受確認判決之法律上利
    益者，不得提起，民事訴訟法第247條第1項定有明文。所謂
    即受確認判決之法律上利益，係指法律關係之存否不明確，
    原告主觀上認其在法律上之地位有不安之狀態存在，且此種
    不安之狀態，能以確認判決將之除去者而言，最高法院52年
    臺上字第1240號判例意旨參照。原告於提起本件訴訟時，仍
    登記為被告之董事，而原告已向被告辭去董事一職，若未提
    起本件確認之訴，自有使他人誤信原告仍為被告董事之虞。
    且依據公司法第12條規定採登記對抗主義，致原告將無法對
    抗善意第三人，而原告因與被告間之董事委任關係存否不明
    確，致使原告私法上之地位受有侵害之危險，非經法院之判
    決，無從除去此不安之狀態，是原告提起本件訴訟即有確認
    判決之法律上利益，故提起本件確認之訴，於法即無不合等
    語。並聲明請求判決：如主文第1項所示。
二、被告雖未於言詞辯論期日到場，惟其於99年6月22日提出民
    事陳述狀略以：因董事長陳鴻禧已辭任，因此不同意原告之
    辭職等語置辯。
三、本院得心證之理由：
  (一)按法律關係之存否不明確，致被上訴人在私法上之地位有受
    侵害之危險，而此危險得以對於上訴人之確認判決除去之者
    ，即得依民事訴訟法第247條之規定提起確認之訴，此有最
    高法院52年臺上1922號判例意旨足資參照。查被告雖因自行
    停業6個月以上，致遭主管機關廢止其公司登記，然依公司
    法第26條之1準用同法第24、25條規定，被告公司應行清算
    ，且於清算範圍內，視為尚未解散；再依公司法第322條第1
    項前段、第324條之規定，股份有限公司之清算，原則上以
    董事為清算人，清算人於執行清算事務之範圍內，除另有規
    定外，其權利義務與董事同。是以，原告是否仍具被告之董
    事身分、兩造間委任關係是否存在，如不訴請確認，原告就
    被告清算事務之權利義務是否存在即無法明確，且其如擔任
    董事，將致其應負擔公司董事或法定清算人之義務，是原告
    在私法上之地位有受侵害之危險，故依首開說明，原告提起
    本件確認之訴，以排除此項危險，應有受確認判決之法律上
    利益，先予敘明。
  (二)本件原告主張其於98年12月15日向被告表示辭去董事之職務
    ，然被告迄今仍未辦理公司董事變更登記，致原告迄今仍為
    被告登記之董事，被告業經主管機關經濟部以99年4月27日
    經授中字第09934052930號函廢止登記等事實，業據其提出
    辭職書1紙及公司變更登記表1份附卷為證（見本院99年度補
    字第247號卷第14頁、本院卷第33-35頁），並有經濟部99年
    4 月7日經中三字第09934735420號函及所附公司變更登記表
    、經濟部99年4月27日經授中字第09934052930號函各1份（
    參見本院99年度訴字第431號卷第27-30頁、第34頁）可佐，
    且為被告所不爭執，堪信原告上開主張為真實。
  (三)按當事人之一方，得隨時終止委任契約；公司與董事間之關
    係，除本法另有規定外，依民法關於委任之規定，民法第54
    9條第1項及公司法第192條第4項分別定有明文。是公司與董
    事間之關係，自得由當事人之一方隨時終止之。本件原告既
    於98年12月15日向被告辭去董事職務，雙方間董事之委任關
    係即告終止。被告雖抗辯其不同意原告辭去董事乙職，惟依
    前開法律規定，原告終止其與被告間董事之委任關係，並不
    須徵得被告之同意，被告同意與否並非原告終止董事委任關
    係之法律要件，是被告抗辯，並不足採。從而，原告訴請確
    認其與被告間董事之委任關係不存在，即屬有理。
四、另按法院為終局判決時，應依職權為訴訟費用之裁判；訴訟
    費用，由敗訴之當事人負擔，民事訴訟法第87條第1項、第
    78條分別定有明文，參酌同法第91條第1項規定法院未於訴
    訟費用之裁判確定其費用額者，第一審受訴法院於該裁判有
    執行力後，應依聲請以裁定確定之之立法意旨，法院於終局
    判決時可一併確定其費用額為原則，僅未一併確定費用額時
    ，始例外於判決有執行力後，依聲請確定之。故本院自得於
    本件判決時，一併確定兩造應負擔之訴訟費用額。本件訴訟
    費用額為第一審裁判費新臺幣17,335元，本院爰依職權確定
    上開訴訟費用由敗訴之被告負擔。
五、據上論結，本件原告之訴為有理由，依民事訴訟法第385條
    第1項前段、第78條、第87條第1項，判決如主文。
中    華    民    國    99    年    7     月    16    日
                  民事第三庭  法  官  高俊珊
以上正本係照原本作成。
如不服本判決，應於判決送達後20日內，向本院提出上訴狀並表
明上訴理由，如於本判決宣示後送達前提起上訴者，應於判決送
達後20日內補提上訴理由書（須附繕本）。如委任律師提起上訴
者，應一併繳納上訴審裁判費。
中    華    民    國    99    年    7     月    20    日
                              書記官  蔡雅惠

司法院資訊處製作；財團法人民間司法改革基金會備份。
